【裁判字號】    97,消債更,962
【裁判日期】    970926
【裁判案由】    聲請更生程序
【裁判全文】
臺灣高雄地方法院民事裁定           97年度消債更字第962號
聲  請  人  甲○○
上列當事人聲請消費者債務清理事件，本院裁定如下：
    主  文
更生之聲請駁回。
聲請費用由聲請人負擔。
    理  由
一、聲請意旨略以：聲請人有不能清償債務情事，前已提出債權
    人清冊，以書面向最大債權金融機構台新國際商業銀行股份
    有限公司（下稱台新）請求共同協商債務清償方案，於民國
    95年8 月協商成立並約定每月償還新臺幣（下同）2,353,31
    9 元，惟聲請人每月薪資約36,000元，基本生活開銷為72,3
    00元（包括房貸33,000元、攤販租金26,300元、醫療支出1,
    00 0元、交通支出4,000 元、扶養親屬8,000 元），已經無
    法負荷，故無力繼續履行原協商條件，顯因非可歸責於己之
    事由致履行有重大困難，且其無擔保或無優先權之債務總額
    未逾1,200 萬元，復未經法院裁定開始清算程序或宣告破產
    ，爰聲請更生云云。
二、按債務人與金融機構協商成立者，不得聲請更生或清算，但
    因不可歸責於己之事由，致履行顯有重大困難者，不在此限
    ；本條例施行前，債務人依金融主管機關協調成立之中華民
    國銀行公會會員辦理消費金融案件無擔保債務協商機制與金
    融機構成立之協商，準用前項之規定，消費者債務清理條例
    第151 條第5 項、第6 項分別定有明文。衡諸債之關係，係
    以當事人間之信賴關係為基礎，為社會經濟組織之重要支柱
    ，故當事人於以法律行為追求自己之利益之際，亦應顧及對
    方之利益，並考量債權債務在社會上之作用，本於誠實及信
    用之原則，行使債權及履行債務。是對於已陷入經濟上困境
    之消費者，若任其於惡性循環之債務窘境中自生自滅，將衍
    生嚴重之社會問題，難以維持安定之社會經濟秩序，故為兼
    顧債權人、債務人雙方之利益，對陷於經濟上困境之消費者
    ，乃允其於消費者債務清理條例施行後，得選擇以重建型之
    更生程序或清算型之清算程序清理其債務，藉以妥適調整債
    務人與債權人及其他利害關係人間之權利義務關係，保障債
    權人獲得公平受償，並謀求消費者經濟生活之重建復甦機會
    。惟對於已與金融機構協商成立，或於本條例施行前，已依
    金融主管機關協調成立之中華民國銀行公會會員辦理消費金
    融案件無擔保債務協商機制與金融機構成立協商之債務人，
    若非因不可歸責於己之事由，致履行顯有重大困難，僅係為
    圖謀減免債務，而不為債務之履行，自有違債權契約為誠信
    契約之本旨，故依消費者債務清理條例第151 條第6 項準用
    同條第5 項前段之規定，不得聲請更生或清算，始能避免肇
    致道德危險。次按聲請更生或清算不合程式或不備其他要件
    者，法院應以裁定駁回之，但其情形可以補正者，法院應定
    期間先命補正，消費者債務清理條例第8 條亦有明文規定。
三、經查：
  (一)聲請人於95年8 月依「中華民國銀行公會會員辦理消費金融
    案件無擔保協商機制」與各債權銀行協商成立，當時其積欠
    銀行之總債務為2,353,319 元，每月應繳金額26,469元，有
    台新銀行97年9月12日台新債協97法字第60165號函可參，合
    先敘明。
  (二)本件聲請人具狀聲請更生，雖同時提出債權人清冊、財產及
    收入狀況說明書、診斷證明書及戶籍謄本影本等到院，惟聲
    請人所檢附之上開資料，經核其內容仍未齊備，有命補正之
    必要，並業經本院於97年6 月27日裁定命聲請人應予補正，
    且該裁定已於97年7 月4 日為聲請人所收受，有本院上開裁
    定及送達證書在卷可稽。而聲請人雖於97年7 月18日向本院
    具陳報狀為補正，然綜觀其補正之內容，除有提出土地及建
    物謄本、財政部高雄市國稅局95年度、96年度綜合所得稅各
    類所得資料清單、財政部高雄市國稅局財產歸屬資料清單、
    收入切結書、高雄市農會放款明細資料查詢及列印單證明書
    、合約書、收據及發票等件。
  (三)查：債務人與金融機構協商成立者，除非因不可歸責於己之
    事由，致履行顯有重大困難，否則不得聲請更生或清算，消
    費者債務清理條例第151 條第5 項規定意旨甚明。是債務清
    償方案成立後，應由債務人按其條件履行，如於其後發生情
    事變更，在清償期間內之收入或收益不如預期，致該方案履
    行困難甚或履行不能，而有不可歸責於己之事由，始能聲請
    更生或清算。此項規定旨在避免債務人任意毀諾已成立之協
    商，濫用更生或清算之裁判上債務清理程序，蓋以債務清償
    方案係經當事人行使程序選擇權所為之債務清理契約，債務
    人應受該成立之協議所拘束。債務人既已與金融機構協商成
    立，如認該協商方案履行有其他不適當情形，自仍應再循協
    商途徑謀求解決。本件聲請人雖陳稱：伊每月收入約3 萬元
    ，扣除每月攤販租金2 萬元及房屋貸款33,000元，已無法負
    擔協商金額，因此原協商方案之條件過苛，已經超越伊清償
    能力，且因96年1 月罹患乙狀結腸癌，每月要回醫院就診，
    致有段時間無法工作，且伊丈夫於96年8 月間亦被診斷出有
    腦中風、糖尿病、高血壓及貝爾式麻痺等病，需長期照顧，
    致聲請人無法繼續履行協商條件云云。然查：聲請人自承伊
    於協商成立前，即自95年1 月至96年12月均在新庄市場擺攤
    ，且每月薪資約3 萬元等情，此有聲請人財產及收入狀況說
    明書在卷足憑，足見聲請人前於95年8 月間債務協商成立時
    ，與其於96年1 月毀諾、未依協議還款時，期間伊收入並無
    任何重大變化。且查：(一)雖聲請人主張每月需支出攤販租金
    26,300元云云，然依聲請人提出之證明書、估價單、合約書
    及攤位租賃契約書，其上僅記載每月攤位租金為12,150元，
    是聲請人主張伊每月需支出租金約26,300元，誠屬無據。(二)
    再者，聲請人另主張伊配偶於96年8 月被診斷出有腦中風、
    糖尿病、高血壓及貝爾式麻痺等病，並提出阮綜合醫院診斷
    證明書，惟上開診斷證明書係記載「病人（即聲請人之配偶
    林龍雄）因上述病情（即腦中風、糖尿病、高血壓、貝爾式
    麻痺、胃幽門螺旋桿菌感染、胃潰瘍併12指腸潰瘍及吸入性
    肺炎）於95年4 月29日接受治療，於95年5 月12日出院，共
    計14日，宜續門診追蹤治療」等語，是聲請人配偶上開病情
    ，係於95年4 月間即存在，並非聲請人主張係協商後始發生
    之事，參以經本院向阮綜合醫院函詢林龍雄病情是否能工作
    ，據該院函覆稱：「查病患林龍雄應能從事輕便工作」等語
    ，此有該院97年9 月15日阮醫教字第0970000419號函可憑，
    是依上開函文，聲請人之配偶尚能自行工作，則聲請人主張
    需扶養伊配偶及支出醫藥費用云云，要難採信。(三)另聲請人
    主張伊於協商後因罹患結腸癌，而無法繼續履行協商條件云
    云，然經本院向高雄榮民醫院函查聲請人身體狀況是否得繼
    續原來市場擺設攤位之工作，據該院函覆稱：「患者於96年
    1 月17日接受手術切除乙狀結腸腫瘤‧‧‧從事一般工作應
    無問題」等語，此有該院97年9 月15日高總管字第09700119
    72號函可佐，另參以依聲請人提出上述攤位租賃契約書，聲
    請人迄今仍在新庄市場擺攤，顯見聲請人仍可繼續工作，而
    履行協商條件自明。(四)再者，所謂「不可歸責於己之事由」
    ，應係指客觀上聲請人之支出增多，或收入、收益減少，非
    其成立協商時所能預期，諸如物價上漲而成本增加、家屬患
    病等以致支出增加，或因病無法工作、僱佣之公司倒閉或裁
    員、失業、減薪等以致收入減少，均屬之。聲請人雖主張每
    月要支出房貸33,000元，惟其房屋貸款於94年9 月22日即開
    始繳納，此有本院電話記錄，是此，繳納房屋貸款之事實係
    聲請人於協商成立當時已知悉之事實，聲請人當時盱衡其經
    濟狀況，既仍簽署協商協議書，同意債權銀行之無擔保債務
    還款計畫，無論其資金係來自親友借貸、薪資或其他投資獲
    利，均不得據此謂為不可歸責於己之事由。綜上，聲請人既
    有固定收入之履行能力，縱有履行不便，亦得經由個別債權
    銀行協商程序以求適當履債。準此，堪認聲請人尚乏不可歸
    責於己致履行顯有重大困難之情形可言。
四、綜上，本件聲請人既無不可歸責之事由，依原協商條件履行
    亦非顯有重大困難，應屬聲請更生之要件不備，且又無從補
    正，依首揭條文之意旨，自應駁回其更生之聲請，爰裁定如
    主文。
中    華    民    國    97    年    9     月    26    日
                  民事第四庭  法    官  張茹棻
上為正本係照原本作成
如不服本裁定，應於裁定送達後10日內，以書狀向本院提出抗告
，並繳納抗告費新臺幣1,000 元。
中    華    民    國    97    年    9     月    26    日
                              書 記 官  黃美秀


司法院資訊處製作；財團法人民間司法改革基金會備份。
